【裁判字號】    98,交聲,1974
【裁判日期】    990430
【裁判案由】    違反道路交通管理處罰條例聲明異議
【裁判全文】
臺灣桃園地方法院交通事件裁定        98年度交聲字第1974號
異  議  人
即受處分人  甲○○
上列受處分人因違反道路交通管理處罰條例事件，對於交通部公
路總局新竹區監理所中壢監理站民國98年7月31日所為之處分（
原處分案號：壢監裁字第裁53-DB0000000號），聲明異議，本院
裁定如下：
    主  文
異議駁回。
    理  由
一、按汽車駕駛人拒絕接受道路交通管理處罰條例第35條第1項
    酒精濃度測試之檢定者，處新臺幣（下同）6萬元罰鍰，並
    當場移置保管該汽車及吊銷該駕駛執照，又3年內不得考領
    駕駛執照，同條例第35條第4項前段、第67條第2項前段分別
    定有明文。
二、考諸受處分人甲○○身為車牌號碼SN9-928號他人所有輕型
    機車之占有人，其於民國98年7月18日凌晨4時20分許駕駛該
    車行經桃園縣中壢市○○路路口，酒後駕車而在該處受警攔
    停，直迄接續前往桃園縣政府警察局中壢分局興國派出所後
    ，涉有拒絕接受值勤警員實施酒精濃度測試之情節，旋於同
    日凌晨4時50分許為警在該派出所內當場掣單舉發，業歷舉
    發單位函送原處分機關調查結果，原處分機關猶認受處分人
    確有前開違規行為，秉植道路交通管理處罰條例第35條第4
    項前段、第67條第2項前段規定，遂以桃監裁罰字第裁52-
    DB0000000號裁決書裁處受處分人罰鍰6萬元、吊銷駕駛執照
    兼命3年內不得考領駕駛執照。
三、訊據受處分人聲明異議固不否認洵於上述時、地酒後駕駛前
    開車輛為警攔停要求實施酒精濃度測試之過程，縱願敘及耽
    誤時間截至警員掣單舉發時止未曾接受該項測試之事實，惟
    其避談有何違規應受處罰之舉措，辯稱：其未積極拒絕警員
    實施該項測試，主觀心態願意配合該項測試，僅係惶恐面對
    方不斷透過電話聯絡請詢親友如何應對，需要時間以便聯繫
    通話之際無意延滯受測，況警員處理手法尚存不符法定程序
    之瑕疵云云。經查：
  (一)有關受處分人前所坦承各節，咸經證人即取締本件交通違規
    事件之舉發單位警員蘇天祥到庭詳陳無訛，復有桃園縣政府
    警察局桃警局交字第DB0000000號舉發違反道路交通管理事
    件通知單上載內容在卷資佐，諸多證據呈現情形互核一致，
    灼悉本段前提事實首堪認定。
  (二)按警察對於已發生危害或依客觀合理判斷易生危害之交通工
    具，得予以攔停並要求駕駛人接受酒精濃度測試之檢定，警
    察職權行使法第8條第1項第3款詳列明文，研析立法目的及
    學理通說見解，咸認本條規定意旨乃為補充道路交通管理處
    罰條例不足之處，遍閱同條例第35條第4項、第5項雖設處罰
    駕駛人拒絕接受該項測試之規定，但卻缺乏可據以要求駕駛
    人實施該項測試之規定，可見警察職權行使法即能補充道路
    交通管理處罰條例該部疏漏，且應歸類為「個別臨檢」之性
    質。次按行政院內政部警政署下達施行之警察人員對酒後駕
    車當事人實施強制作為應注意事項，屬於作業性行政規則，
    固不過係行政機關內部之業務處理方式，然因此種作業性行
    政規則在舉發機關實施酒測勤務上反覆適用之結果，往往影
    響人民權益甚鉅，產生間接法效、附屬效力或實質對外效力
    ，形成行政規則外部化之現象，倘若舉發機關違背此類作業
    性行政規則之規定時，其後處罰機關逕以作成之交通裁罰便
    可能依照程序瑕疵情節之輕重不同而成為可補正、得撤銷或
    無效之原因，所含瑕疵情節業達違法程度時，自係交通法庭
    所審查而得撤銷之對象。至受處分人原所主張舉發歷程於法
    未恰云云，既據其於本院調查中當庭改稱「（問：關於本件
    從攔停，直到開單舉發的過程，有何不合法的地方？）沒有
    。」等語，當可無庸贅加辨明論敘。
  (三)探究受處分人雖以前詞一再抗辯未有拒絕接受酒精濃度測試
    之違規行為，惟經證人蘇天祥到庭結證「（問：請陳述關於
    本件舉發經過？）…我看到前方有1名男子，騎乘機車載著1
    名女子，…騎車明顯不穩，一看到就明顯感覺有喝酒，因為
    直線行駛中但車身搖搖晃晃。…當我同事順利將該車攔下之
    後，…就請該名駕駛，也就是在庭的甲○○，出示該車與本
    人的相關證明文件。…我明顯聞到甲○○口中有酒味，我就
    問他是否酒後駕車，他原本說沒有，可是我想說沒有喝酒怎
    麼可能有酒味，於是我在現場就請他配合酒測；我請他做酒
    測之後，甲○○就是消極不配合，我的酒測器已經拿出之後
    請他配合酒測，他是完全不配合。他就是打電話、拜託我說
    看能不能不要讓他酒測，放過他一馬。因為他本來說他沒有
    喝酒，但我聞到濃濃的酒味，於是我請他配合，他才說他只
    喝一點點，於是我還是要求他配合酒測，…我大概是凌晨4
    點20分時攔下他的機車，在攔下他之後，約2-3分鐘，我就
    請他配合做酒測，在現場蹉跎了約有10分鐘左右；我看他既
    然不配合，於是我就跟他說，乾脆回派出所做全蒐證好了。
    我是在約4點22-23分時，拿出酒測器並請他配合。攝影機是
    我回到派出所之後才拿出，我是在約4點31分的時候回到派
    出所，才開始蒐證，…我是在4點50分才開單。那是在派出
    所開單的，在現場因為我不確定他的消極不配合是不是拒絕
    酒測，所以我一直給他時間，一直到請他回派出所之後，才
    開始攝影蒐證。開始蒐證之後過了一陣子，我才開單。我真
    的是在現場等了一陣子，又回到派出所等了一陣子才開單的
    。…而甲○○他和我回到派出所之後，其實他也是不願意配
    合酒測，所以才開始蒐證，接著開單。」「（問：從請他配
    合酒測，而他消極拒絕，直到開單舉發，經過多久時間？）
    約20-30分鐘。因為我是4 點20分時攔停他，攔停之後，約4
    點22-23分被他消極拒絕配合酒測。接著回到派出所，我在4
    點50分開單。」「（問：甲○○嘴巴上有告訴你說會配合，
    而你如何判斷他實際上是不配合酒測？）…但是請他吹氣，
    他都一直藉故拖延，…他雖然嘴巴上說他要配合，但是只是
    簡單的說我會，而真的請他行動上配合，他就完全不配合，
    他是一直直到我開單之後，我都已經要離開派出所處理另案
    事故，他才告訴我說他要配合酒測，因為他知道我單子已經
    開完，所以他才說他願意配合。」等語歷歷，更經本院當庭
    勘驗警員就受處分人於上開派出所內消極抗拒經過加以蒐證
    之錄影光碟，錄影畫面「…乙○○○○便對著甲○○稱『現
    在時間為98年7月18日凌晨4點33分』，並說『這是第3次要
    求甲○○配合酒測』，而甲○○在畫面中先是持手機講電話
    ，接著要求上廁所，警員便讓甲○○前往洗手間，等甲○○
    從洗手間出來之後，乙○○○○又對甲○○稱『現在時間是
    98年7月18日凌晨4點35分』，並說『這是第4次要求甲○○
    配合酒測』，且問甲○○『是否願意配合』，而甲○○仍持
    行動電話陸陸續續接聽或撥打電話，甲○○其間曾經說過幾
    次『我要』，但行動上仍在樓梯間迴避接受酒測的動作，於
    是旁邊的警員便稱『這怎麼叫做要配合』。接著乙○○○○
    便拿出空白的舉發單，此時尚未開單，且告知甲○○『我們
    已經告知你要配合酒測』等語。甲○○仍然維持接聽及撥打
    電話的動作，行動上並未配合酒測。光碟播放至第8分19秒
    時，乙○○○○才開始填寫本件舉發單。光碟播放至第9分
    50秒時，甲○○掛掉行動電話，向乙○○○○稱『對不起』
    ，連稱兩句，而乙○○○○回答『沒關係，這是你的權利』
    。接著，甲○○又去上第2次洗手間。」顯示受處分人到達
    上開派出所後仍執意藉故拖延避不接受該項測試等情昭著，
    從而受處分人涉有拒絕接受值勤警員實施酒精濃度測試一節
    ，要非無據。
  (四)觀以證人蘇天祥於取締時擔任桃園縣政府警察局中壢分局興
    國派出所警員，事發當下乃職司巡邏勤務，且與受處分人間
    素不結識又無怨懟，實無甘冒偽證罪責謅捏別詞構陷之虞，
    相較受處分人空言泛辯殊值信實，無由徒以其放任一己主觀
    漫加謬臆遽論證人蘇天祥不利於受處分人之陳述出於矯撰，
    參酌證人蘇天祥所為證詞均與本院勘驗前開蒐證光碟結果吻
    符，復經受處分人表達「（問：對於證人所言有何意見？）
    …警員所言實在，只是講的時間上我覺得沒有那麼久。」等
    語，可知受處分人肯認證人蘇天祥指證非虛，僅就已為勘驗
    結果呈現之拉鋸過程時間長短率爾爭議，足認證人蘇天祥上
    開證述內容誠可採信。
  (五)按「拒絕接受酒精濃度測試之檢定」構成要件中，所謂「拒
    絕」一詞之含意，除以積極之意思表示明白告知拒不接受酒
    精濃度測試外，尚應包括縱或口頭答允受測卻以消極態度虛
    應而致該項測試無法正常實施者，否則無異鼓勵受測人拖延
    時間使其體內酒精濃度逐漸代謝降低，此對其他立即配合測
    試之駕駛人便有不公。檢視受處分人汽車駕照基本資料查詢
    列印清單，得見其非初次面臨酒後駕車違規受測之情狀，但
    竟推稱倉惶不安始向親友徵詢應對方案，再佐受處分人持用
    行動電話之通聯紀錄，顯現其自警員要求實施該項測試後之
    舉發當日凌晨4時28分43秒至4時29分10秒、4時31分17秒至4
    時32分4秒、4時35分13秒至4時36分16秒、4時37分51秒至4
    時38分9秒、4時38分47秒至4時39分30秒、4時40分9秒至4時
    40分27秒、4時42分46秒至4時43分7秒、4時44分39秒至4時
    47分18秒、4時48分0秒至4時48分12秒、4時49分23秒至4時
    50分20秒間直迄警員於同日凌晨4時50分許掣單舉發時止，
    多次浮濫假藉撥打電話聯絡為由滯耗時間甚彰，是悉受處分
    人之辯解俱乃推諉卸責之詞，礙難執為有利於其之認定。
  (六)承之，本件事證業臻明確，受處分人違規事實堪以認定，舉
    發單位所為舉發未悖法理實情。
四、綜上所述，受處分人洵有上述違規行為，揆度道路交通管理
    處罰條例第35條第4項前段、第67條第2項前段規定，原處分
    機關裁處其罰鍰6萬元、吊銷駕駛執照兼命3年內不得考領駕
    駛執照，經核於法皆無違誤，則慮其之異議為無理由，自當
    予以駁回。
據上論斷，應依道路交通管理處罰條例第87條第2項、道路交通
案件處理辦法第19條，裁定如主文。
中    華    民    國    99    年    4     月    30    日
                  交通法庭    法  官  俞力華
以上正本證明與原本無異。
如不服本裁定，應於裁定送達後5 日內向本院提出抗告狀。
                              書記官  資念婷
中    華    民    國    99    年    5     月    5     日

司法院資訊處製作；財團法人民間司法改革基金會備份。
